臺灣臺南地方法院交通事件裁定　　　　 92年度交聲字第554號
移送機關　交通部公路總局嘉義區監理所臺南監理站
受處分人
即異議人　甲○○
上列受處分人因違反道路交通管理處罰條例案件，對於交通部公
路總局嘉義區監理所臺南監理站92年9月18日所為之裁決處分（
處分案號：南監五字第裁74-S00000000號）聲明異議，本院裁定
如下：
    主  文
原處分撤銷。
甲○○不罰。
    理  由
一、原處分意旨略以：受處分人即異議人甲○○於民國92年7月1
    0日晚間9點40分左右，駕駛車牌號碼YO-6251號自用小客車
    ，沿臺南市○○路139巷44弄，由南往北方向行駛，而在途
    經該巷弄26號前時，不慎撞及被害人原陳阿斂，並造成被害
    人受有頭、左胸壓砸傷等傷害。後來被害人經送醫救治，延
    至同年月15日上午5點50分左右，仍因中樞神經衰竭而傷重
    不治死亡。然異議人於駕車肇事後，竟未下車察看，且未報
    警前來處理，亦未通知救護車前來救護被害人，隨即駕車離
    開現場，後經據報到場處理之臺南市警察局交通隊警員循線
    調查後，認為異議人有肇事致人死亡而逃逸之違規行為，乃
    予以開單舉發。又原處分機關即交通部公路總局嘉義區監理
    所臺南監理站經查證結果，亦認異議人之前述違規事實明確
    ，乃依照道路交通管理處罰條例第62條第1項後段及第67條
    第1項等規定，裁處異議人吊銷駕駛執照，並終生禁考等語
    。
二、聲明異議意旨則略以：受處分人即異議人甲○○雖不否認於
    前述時、地，有駕車撞及被害人原陳阿斂，而造成被害人死
    亡之結果，及於肇事後逕行離開現場等事實。然而，本件車
    禍事故之發生，係因被害人無故倒臥於車道上，事故現場亦
    無路燈之照明，以致異議人無從發現被害人始撞及之，故異
    議人對於本件交通事故應無過失。又「行為非出於故意或過
    失者，不罰；過失行為之處罰，以有特別規定者為限」，刑
    法第12條定有明文，而同法第185條之4駕駛動力交通工具肇
    事致人死傷而逃逸罪，行為人之駕車肇事致人死傷，雖不論
    是否出於故意，但仍須知悉肇事致人死傷之事實猶予逃逸，
    始足當之。若行為人不知其已肇事並致人死傷，縱然逃逸，
    亦與該罪之構成要件不合，顯見異議人上開離開現場之行為
    ，應未該當刑法第185條之4之犯罪構成要件。又道路交通管
    理處罰條例第62條第1項所保護之法益，應為刑法第185條之
    4之延伸，異議人就本件交通事故既無過失，且不知肇事致
    人死傷之事實，自不應受罰。原處分機關即交通部公路總局
    嘉義區監理所臺南監理站未經查明，即貿然對於異議人加以
    裁處，實非適當，故異議人不服原處分，乃提起本件異議。
三、經查：
    （一）受處分人即異議人甲○○雖不否認於前述時間，駕駛
          車牌號碼YO-6251號自用小客車，沿臺南市○○路139
          巷44弄，由南往北方向行駛，而在途經該巷弄26號前
          時，不慎撞及被害人原陳阿斂，並造成被害人受有頭
          、左胸壓砸傷等傷害，後來被害人經送醫救治，延至
          同年月15日上午5點50分左右，仍因中樞神經衰竭而
          傷重不治死亡，以及異議人於駕車肇事後，並未下車
          察看，且未報警前來處理，亦未通知救護車前來救護
          被害人，隨即駕車離開現場等事實，且有臺南市警察
          局南市警交字第S00000000號舉發違反道路交通管理
          事件通知單1紙、臺南市警察局92年8月25日南市警交
          字第0920039693號書函1份、臺南市警察局92年10月2
          1日南市警交字第0920040398號函所附之異議人與被
          害人家屬之警詢筆錄、道路交通事故現場圖、道路交
          通事故調查報告表(一)、(二)、內政部警政署刑事警察局
          92年9月4日刑醫字第0920138545號鑑驗書各1份及道
          路交通事故現場蒐證照片22張附卷可參。又被害人因
          本件車禍而受有頭、左胸壓砸傷等傷害，後經送醫救
          治，延至同年月15日上午5點50分左右，仍因中樞神
          經衰竭而傷重不治死亡一情，則有上開南市警交字第
          0920040398號函所附之長庚紀念醫院92年7月14日診
          斷證明書及臺灣臺南地方法院檢察署相驗屍體證明書
          影本各1紙存卷足憑，故異議人於上述時、地，有駕
          車肇事致人死亡後而逕行離開現場之情事，應可認定
          。
    （二）然而，本院於受處分人即異議人甲○○因本件交通事
          故所涉殺人罪嫌之刑事案件中，就被害人遭異議人駕
          車撞及前之姿勢，究係站立於巷道，或蹲、坐於路旁
          一情，三度函請法務部法醫研究所鑑定，而該鑑定機
          關鑑定結果認為：(1)被害人主要傷勢在顏面骨骨折、
          左胸，而無下肢、腹部之傷害。因直立姿勢之行人傷
          勢，遭車輛撞擊較常見為脛骨部位受傷，包括與自用
          小客車安全桿相同高度之脛骨骨折等低位置部位。但
          如被害人係由汽車右輪及自用小客車右側車頭正面撞
          擊，此種撞擊點因碰撞面較寬平，故較不易有下肢之
          型態傷，惟此位置較不易造成被害人所受之拖拉、擠
          壓情形，而較容易造成前、後輪輾壓型態傷，且由此
          撞擊面較廣（側撞面較大）極易造成身體彈開。本案
          僅就脛骨區無撞擊受傷點之研判，仍應依詳察死者生
          前有無坐、蹲、臥於馬路之習性調查而下最後結論，
          在低速撞擊或相對間減速，仍有可能在局部撞擊碰觸
          行人傷者倒地後，再局部輾擠過行人，造成原陳阿斂
          之傷勢之可能性，但可能性較低。本件被害人主要傷
          在顏面骨骨折、左胸，而無下肢、腹部之傷害，依受
          傷部分之高度研判，較無法支持為直立姿勢遭撞擊。
          而受傷位置較支持為坐、蹲姿勢遭到第一次撞擊。(2)
          輾壓為加大壓力，此等情形必然造成內臟破損達無法
          復原之程度、骨折及變形嚴重。由傷勢研判右肩部及
          臉部外傷較支持為擠壓拖拉而無完全輾壓之事實。況
          且被害人於車禍後近2小時神志幾達完全清醒，無法
          支持頭部有除顏面骨外之外傷。又由於顏面骨為人體
          骨頭中耐壓性最低，即最容易骨折之部位，僅顏面骨
          骨折仍無法支持為直接輾壓之結果。至於YO-6251號
          自用小客車車輪上之血液，應非直接輾壓死者所造成
          ，而為現場常見之「轉移性血痕跡」，應為車輪輾壓
          過地上挫創受傷留置之血液、或死者捲入底盤留置轉
          移性血跡，而轉移至輪胎或底盤及車輪反濺車底盤等
          情，則有法務部法醫研究所94年2月2日、同年6月17
          日、同年2月2日以法醫理字第0940001391、09400030
          19、0930004022號函所附之法醫文書審查鑑定書及補
          充說明影本等資料在卷可考。從而，依照被害人受傷
          情形研判，被害人遭異議人駕車撞及時之姿勢，係蹲
          、坐於巷道上之可能性，顯然高於站立姿勢而被撞之
          情形。
    （三）其次，受處分人即異議人甲○○於本院進行前開刑事
          案件準備程序時陳稱：「我當時行經的時候沒有看到
          人，我也沒有聽到撞擊聲，直到臺南市○○路139弄4
          4號的時候感覺車底有東西，我以為是紙箱的東西，
          再開一下就沒有感覺車底有聲音……我根本不知道有
          發生這件車禍。」等語（參見卷附之本院93年度重訴
          字第11號殺人案件93年8月27日準備程序筆錄影本）
          ；據此並參酌上述法務部法醫研究所鑑定意見內容，
          則可推知被害人原陳阿斂遭異議人所駕駛之小客車撞
          及時，係蹲或坐於巷道上之可能性甚高，而因肇事當
          時被害人姿勢不同所產生外在高度之落差，則異議人
          於前述時間，駕車行經事故地點時，無從發現蹲、坐
          於巷道內之被害人的可能性非小，故異議人所辯：本
          件車禍事故之發生，係因被害人無故臥倒在車道上，
          事故現場亦無燈光照明，致其無從發現異議人等語，
          經核尚非無據。
    （四）再者，受處分人即異議人甲○○於前開刑事案件警詢
          時亦已供稱：「我當時有駕駛YO-6251號自用小客車
          行經德興路139巷44弄26號前，當時我車內音樂開很
          大聲，只感覺到底盤有輕微異常聲音，因行駛約10公
          尺後就未有其他聲音出現，所以我就未下車查看離開
          現場。」等語（參見卷附之92年7月12日警詢筆錄）
          ；又異議人所駕駛之上開小客車，於車內後擋風玻璃
          窗下，裝置有兩個重低音喇叭，並在經本院承審前開
          刑事案件之受命法官履勘現場時，實地進入車內開啟
          音響，確認撥放音樂之聲響甚大一情，則有本院93年
          度重訴字第11號殺人案件93年10月18日勘驗筆錄影本
          在卷可參，基此並衡諸一般小客車撞及人體之情形判
          斷，如果該撞擊力道非強，則小客車通常並不會產生
          太大之異常狀況，或是明顯之聲響，故異議人於本件
          事故發生時，因車內音樂聲響甚大，以及被害人並非
          直立行走而遭撞擊等外界狀況，以致無從聽見被害人
          哀嚎聲音或發現碰撞聲響等異常情形，經核並非毫無
          可能；況且，異議人所駕駛之小客車撞及被害人時，
          並未造成被害人身體彈開，或是產生車身跳動等情形
          ，且異議人駕駛小客車行經肇事路段時，無從發現被
          害人一節，亦已如前述，故本件實難認定異議人於事
          故發生當時，業已知悉其駕車撞及被害人之情事。從
          而，異議人於肇事當時，既不知其已駕車撞及被害人
          ，則異議人之後雖駕車離開現場，然因其尚無肇事逃
          逸之故意，故其上開逕行駕車離開現場之行為，經核
          尚未符合道路交通管理處罰條例第62條第1項後段所
          稱：駕車肇事致人死亡而逃逸之違規處罰規定。
    （五）此外，受處分人即異議人甲○○因本件交通事故所涉
          殺人罪嫌之刑事案件，經本院承審法官依據客觀證據
          推論最有可能之車禍發生過程、異議人之動機、異議
          人於車禍後之舉措等情節綜合判斷，均無法排除異議
          人不知已發生車禍之合理懷疑，而參以刑法第185條
          之4之駕駛動力交通工具肇事致人死傷而逃逸罪，必
          須行為人在主觀上對於有人因其駕駛動力交通工具肇
          事而受傷害或死亡之事實，已有所認識為前提，故該
          刑事案件既無充分之證據，足以證明異議人駕車離開
          肇事現場當時，業已知悉駕車撞及被害人之情事，自
          難貿然推定其有肇事逃逸之故意，而有成立上述罪名
          之可能一節，除據本院調閱前述本院93年度重訴字第
          11號卷宗詳細審核無誤外，並有本院93年度重訴字第
          11號刑事判決書1份在卷可憑，此結果更加證明異議
          人應無原處分意旨所認定「駕車肇事致人死亡而逃逸
          」之故意及行為。
四、綜上所述，受處分人即異議人甲○○於前述時、地，並無原
    處分意旨所稱「駕車肇事致人死亡而逃逸」之違規行為既可
    認定，則原處分機關即交通部公路總局嘉義區監理所臺南監
    理站未經查明，即貿然予以裁罰，經核於法尚有未合，故應
    由本院裁定將原處分撤銷，並另為異議人不罰之諭知，以資
    適法。
五、據上論斷，應依道路交通案件處理辦法第20條前段，裁定如
    主文。
中　　華　　民　　國　　94　　年　　12　　月　　19　　日
　　　　　　　　　交通法庭  法　官　陳志成
以上正本證明與原本無異。
如不服本裁定應於送達後5日內向本院提出抗告狀（應附繕本）
。
      　　　　　　　　　　　書記官　黃瓊蘭
中　　華　　民　　國　　94　　年　　12　　月　　19　　日
